臺灣士林地方法院刑事判決　　　　　　　　　　　　　　九十年度訴字第五三三號
　　公　訴　人　臺灣士林地方法院檢察署檢察官
　　被　　　告　丙○○
　　選任辯護人　丁振發律師
右列被告因偽造貨幣案件，經檢察官提起公訴（九十年度偵緝字第五○八號），本院
判決如左：
    主  文
丙○○無罪。
    理  由
一、本件起訴暨公訴人於本院審理時補充、更正起訴犯罪事實及所犯法條之意旨略以
    ：被告丙○○先於民國八十九年十二月五日以電話聯絡乙○○，表示欲提供偽鈔
    ，請其以四比一之比例代為兌換真鈔，乙○○乃佯予應允，並約定於翌日晚間在
    台北市○○區○○路三段九七號見面交易，丙○○旋即於八十九年十二月六日下
    午三時許，明知由綽號「小狗」年籍不詳之成年男子，在宜蘭縣礁溪國小附近所
    交付之十張新台幣千元紙鈔（新版八張、舊版二張）係屬偽造，仍意圖供行使之
    用予以收受後，依約前往南港路上址交易，惟因乙○○事先向員警告發上情，丙○○到達上址時即為埋伏員警當場查獲，並在其身上扣得裝於紅包袋內之十張偽
    造紙鈔，因認被告涉有刑法第一百九十六條第三項、第一項之意圖供行使之用而
    交付偽造貨幣未遂罪云云。
二、按犯罪事實應依證據認定之，無證據不得推定其犯罪事實，又不能證明被告犯罪
    ，應諭知無罪之判決，刑事訴訟法第一百五十四條、第三百零一條第一項，分別
    定有明文。其次，認定被告有罪之事實應憑證據；如未能發現相當之證據，或證
    據不足以證明，自不能以推測或擬制之方法，以為裁判之基礎；且認定事實所憑
    之證據，其為訴訟上之證明，需達於通常一般人均不致有所懷疑，而得確信其為
    事實之程度者，始得據為有罪之認定；倘其證明尚未達到此一程度，而有合理之
    懷疑存在時，尚難為有罪之認定基礎；苟積極證據不足為不利於被告事實之認定
    時，即應為有利於被告之認定，更不必有何有利之證據。（最高法院三十年上字
    第八一六號、四十年台上字第八六號、七十六年台上字第四九八六號判決參照）
三、公訴人認被告涉有右揭犯行，係以證人即告發人乙○○證述被告主動向伊聯絡兌
    換偽鈔事宜，伊於得知向警方檢舉等情、查獲員警戊○○、丁○○之證述依線民
    乙○○提供之線報，查獲被告之經過及扣案之偽造紙鈔為其論據。訊據被告固不
    否認在前揭時、地，由綽號「小狗」之人處取得裝有紙鈔之紅包袋一包，並於當
    日將該紅包袋持往台北欲交付乙○○，而於約定交付地點為警查獲之事實，惟堅
    詞否認有何公訴人所指犯行，辯稱：因乙○○於八十九年十二月五日知道伊將從
    宜蘭前往桃園辦事，乃以電話向伊告知有一綽號「小狗」之友人欲交付結婚紅包
    給乙○○，託伊於隔日前往宜蘭縣礁溪國小向「小狗」取得紅包後，再於同日帶
    至台北約定地點交給乙○○，伊取得紅包後，因好奇緣故，曾打開看了一眼，當
    時只知內裝有金錢，直至被員警查獲時，依員警指示將紅包袋交予員警檢視後，
    始由員警告知內裝有偽鈔，在此之前伊根本不知是偽鈔，更無打電話請乙○○代
    為兌換偽鈔之行使意圖，僅單純受乙○○之託代為取得紅包袋轉交等語。
四、本院查：
(一)按持有偽鈔欲交付之行為在法律上之評價，隨持有者主觀之意圖及知悉為偽鈔之
    時點不同而有差異，是如欲論以被告本案起訴之刑法第一百九十六條第三項、第
    一項之意圖供行使而交付偽鈔未遂罪，除需證明被告客觀上有交付偽鈔未遂之犯
    行外，尚需證明被告於收受偽鈔之際，主觀上即已明知為偽鈔，嗣復基於供行使
    之用之意圖而交付予人。本案被告為警查獲時，持有內裝偽造千元紙鈔十張之紅
    包袋一只乙情，固為被告所不否認，核與證人即查獲員警戊○○、丁○○到院證
    述當天查獲被告並扣得偽鈔部分之證詞相符，並有扣案千元紙鈔十張在卷可憑，
    上開紙鈔經送鑑定結果證實確為偽造，亦有中央發行局九十年一月二十日（九○
    ）台央發字第○三○○○九二九七號函附卷可佐，是以，被告客觀上有交付偽鈔
    未遂之行為，已堪認定。至被告於收受偽鈔之際，是否明知為偽鈔且係基於供行
    使之用之不法意圖而為交付部分，公訴人係以證人乙○○證述：伊搭乘火車自台
    北往宜蘭途中，接獲被告以電話聯絡，表示欲提供偽鈔請伊代為兌換，伊隨即向
    警方提出檢舉等情及證人即查獲員警戊○○、丁○○證述：係因證人乙○○之線
    報而查獲被告等節，資為認定被告主觀意圖之證據，如前所述，是本案應審究者
    ，即上開證人等之證詞是否足以認定被告確有前揭不法意圖。
(二)依證人乙○○於偵查時所證：伊在台北往宜蘭的火車上接獲被告表示有偽鈔要兌
    換之電話後，有跟警員聯絡，到了宜蘭後，伊打電話給被告，約好隔天在台北南
    港路見面，隔天伊便趕回台北（見甲○九十年度偵字第二○號偵查卷第四○頁背
    面、第四一頁正面），嗣本院審理中，於公訴人主詰問時先證述：伊係先在台北
    往宜蘭的火車上接獲被告向其表示有偽鈔要請伊代為兌換之電話後，於第二日即
    便趕回台北，並打行動電話聯絡員警戊○○告知上情（見本院九十一年一月二十
    八日訊問筆錄第十八頁），後於辯護人反詰問時改稱：「（問：你是在被告為警
    查獲當天報案，還是前一天）時間隔了那麼久，我不確定，好像是我在火車上，
    被告打電話給我時，我有先跟警察講，之後當晚我跟被告確定數量後，隔天我才
    又打電話去講」，經辯護人再予詰問則又改稱：「（問：查獲前日你住何處）我
    是住宜蘭，那天晚上我跟丙○○打了好幾通電話講到凌晨，確認他所說偽鈔的事
    是真的，所以第二天才打電話警察」，核其先後所陳，關於向員警檢舉告發之日
    期及次數等重要細節，證述內容反覆不一。
(三)又證人乙○○於偵查中證稱：伊於接獲被告表示欲兌換偽鈔之電話後，即撥打0
    00000000、0000000000之行動電話與員警聯絡等語（見甲○
    九十年三月二十二日偵查筆錄），嗣於本院結證亦稱：伊在火車上時，被告打電
    話給伊，當時伊有在火車上有先打行動電話聯絡員警戊○○，並由戊○○本人親
    自接聽等情明確（見本院九十一年一月二十八日訊問筆錄），然經本院隔離訊問
    證人戊○○係證稱：「查獲被告前一天是乙○○打電話去到隊上提供情報，隔天
    我們才前往查獲，查獲當天乙○○也有打我手機和我聯絡。」（見本院上開訊問
    筆錄），核上開二證人證述內容，關於乙○○於被告為警查獲前一日接獲被告表
    示欲兌換偽鈔之電話時，究係先打電話到警局報案，抑或直接撥打員警戊○○之
    行動電話檢舉暨乙○○究係於查獲當日或前一日以行動電話聯絡戊○○報案乙節
    ，二人所證扞格之處甚明。
(四)再以，證人乙○○於案發之初，經檢察官訊問時係證稱：「．．．．他（指被告
    ）說他那裡有假鈔一萬元，叫我拿去跟別人換．．．．後來我有跟警員聯絡」（
    見甲○九十年三月二十二日偵查筆錄）；嗣徵之證人戊○○則證稱：接獲證人乙○○報案表示，被告聯絡乙○○說有二、三十萬元的假鈔要兌換（見甲○九十年
    八月二十三日偵查筆錄）；於本院審理時，經隔離訊問，證人戊○○證稱：「乙○○打我的行動電話給我，跟我說他在宜蘭有一位朋友丙○○認為他在賭場幫人
    算錢的，丙○○手上有二、三十萬的偽鈔，希望乙○○幫他帶到賭場去換取真鈔
    。」、證人乙○○則證述：「．．．．問被告量有多少，是自己印的還是人家印
    的，被告說要問師傅，他說師傅已經二天沒有睡了，他說有三、四萬，隔天再跟
    我聯絡．．．。」，核前揭證人所述，被告表示欲提供兌換之偽鈔數量若干，上
    開證人二人先後所證內容，出入甚大。
(五)另證人乙○○於偵查中初稱：被告告知伊希望以一比四之比例兌換（見甲○九十
    年三月二十二日偵查筆錄）；證人戊○○則於本院訊問時證述：「（問：乙○○
    提供線索中，就兌換偽鈔的比例為多少）乙○○跟我說一比三或一比五」（見本
    院九十一年一月二十八日訊問筆錄），二人所證，關於兌換比例為何之重要細節
    ，亦不相符。
(六)參以依證人乙○○所述，其向員警檢舉檢舉告發之內容係接獲被告來電表示要提
    供偽鈔兌換；而被告甫為警查獲而於警局初詢時即以扣案之偽鈔係因綽號「檳榔
    」（即乙○○）之男子打電話給伊，表示有東西託伊代為拿取後，伊才依指示向
    「小狗」之人取得裝有上開偽鈔之紅包袋等語置辯，核其辯詞與乙○○所舉發被
    告之犯行情節，關於究係被告先打給乙○○，抑或乙○○先聯絡被告乙節差異甚
    大，此際，僅需調閱相關電話通聯記錄即可獲得證實，此等方法亦係從事刑事偵
    查之司法警察，於其職務上所熟悉且慣用之偵查手段，然依卷附偵查資料所示，
    本案查獲員警於偵查初期明知被告上開辯解，竟未曾調閱相關通聯記錄以求進一
    步之查證，並釐清乙○○檢舉內容之真實性，延至本院審理時，因已逾通聯記錄
    保存期限而無從調閱，以致錯失辦案先機，此等偵查作為，要與常情有違！本院
    以為，若非員警欠缺辦案經驗以致有所疏失，則乙○○之報案檢舉內容是否屬實
    ，非無斟酌餘地，再參以依證人乙○○所證，係在台北前往宜蘭之火車上接獲被
    告電話表示欲兌換偽鈔，並於住在宜蘭當晚與被告數度聯絡後，獲得較明確之犯
    罪資訊，則乙○○何以不直接就近向所在地之宜蘭警局報案告發，反向遠在台北
    市之南港分局報案，並捨其當時所在地之宜蘭為約定見面地點之近途，反約以南
    港為交付偽鈔之地點再由宜蘭北上赴約，此等報案處理過程，亦非無可疑，在無
    從排除上開合理懷疑下，證人乙○○證詞之可信度，即難獲得確保。
(七)本案經公訴人及被告同意後，委請法務部調查局對被告進行測謊鑑定，被告對於
    「渠（指被告）沒有請乙○○代為兌換偽鈔」、「扣案偽鈔是乙○○友人交付給
    渠的」等問題（簡稱甲組問題）之回答，於測試時均無情緒波動反應，經該局研
    判被告並未說謊，有法務部調查局調科參字第○九一○一九一七○○號測謊報告
    書一紙，附卷可憑。按測謊鑑定，係依一般人在說謊時，會產生遲疑、緊張、恐
    懼、不安等心理波動現象，乃利用測謊儀器將受測者之上開情緒波動反應情形加
    以記錄，用以判別受測者所供述之真實性，倘受測者愈想壓抑其謊言所產生之情
    緒，在測謊儀器上會產生明顯之情緒波動反應，反之，則無此不實之波動反應。
    從而測謊鑑定結果，如就否認犯罪有不實之情緒波動反應，自得供審判上之參酌
    （最高法院九十一年度台上字第四四七五號判決參照），雖本件測謊中，被告另
    就「渠將紅包袋交付給乙○○時不知道袋內款項是偽鈔」之問題（簡稱乙組問題
    ），呈現情緒波動之說謊反應，然以，上開甲、乙二組問題間，並無相互排斥關
    係，是被告對二組問題分別呈現說謊與否之不同反應，並無礙於該鑑定意見之準
    確性，在無其他事證足資推翻上開鑑定意見之情況下，被告對於與本件起訴犯罪
    事實有重要關連性之甲組問題呈現未說謊測試結果，依據前揭說明，自得資為有
    利於被告認定之依據，是被告所稱並未聯絡乙○○表示欲提供偽鈔兌換之辯，尚
    非無據。
(八)衡以證人乙○○兼具檢舉人之身分，且於本院作證時，曾一度情緒激動表示本案
    係因被告罪惡太多，是社會敗類，被告行為會影響社會秩序，故向警方報案等語
    在卷，堪信其主觀上對於被告具有強烈之敵對性，是縱令證人乙○○已具結在卷
    ，其證述證明力仍應予以嚴格之查證，惟證人乙○○之證詞本身既有如上所述瑕
    疵，且與證人即查獲員警戊○○證述接獲乙○○報案檢舉之內容及時間亦有出入
    ，渠等證詞自難遽信，又另一證人丁○○經訊問後證稱係臨時接獲指示前往查獲
    被告，是該證人無從據為認定本案被告主觀上不法意圖之不利證據。至扣案偽鈔
    十張除能證明被告客觀上持有偽鈔之事實外，尚無從憑以逕認被告有起訴所指意
    圖供行使之用而交付偽鈔予人未遂之主觀意圖，已如前述，參以被告經送測謊後
    ，就未曾請乙○○代為兌換偽鈔及扣案偽鈔是乙○○友人交付給渠等問題，並無
    說謊之反應，堪認其前揭所辯，並非無據，此外，復查無其他積極證據證明被告
    確有公訴人所指之犯行，無從證明被告犯罪，依法應諭知無罪之判決。換行據上
    論斷，應依刑事訴訟法第三百零一條第一項，判決如主文。
本案經檢察官張紜瑋到庭執行職務。
中      華      民      國    九十一    年      十      月     十六     日
                                  臺灣士林地方法院刑事第四庭
                      審判長法  官  謝  靜  恆
                                            法  官  趙  文  卿
                                            法  官  吳  祚  丞
右正本證明與原本無異。
如不服本判決，應於判決送達後十日內，向本院提出上訴狀。
                                            書記官  林  立  原
中      華      民      國    九十一    年      十      月     十八     日
